【裁判字號】    96,訴,193
【裁判日期】    970822
【裁判案由】    撤銷贈與
【裁判全文】
臺灣臺東地方法院民事判決               96年度訴字第193號
原      告  丙○○
訴訟代理人  甲○○律師
被      告  乙○○
訴訟代理人  丁○○律師
上列當事人間請求撤銷贈與事件，本院於民國97年8月12日言詞
辯論終結，判決如下：
    主  文
原告之訴駁回。
訴訟費用由原告負擔。
    事實及理由
一、按准予訴訟救助，於訴訟終結前，有暫免裁判費及其他應預
    納訴訟費用之效力，民事訴訟法第110條第1項第1款定有明
    文。本件原告業經本院以96年度救字第15號裁定准予訴訟救
    助確定，故原告暫免繳納裁判費，合先敘明。
二、原告主張：兩造於民國88年7月14日結婚，原告於94年9月23
    日將坐落臺中縣清水鎮○○段橋頭寮小段297之5地號持分60
    分之2、臺中縣清水鎮吳厝鎮○○○○段297之22地號、臺中
    縣清水鎮○○段橋頭寮小段299地號持分360分之4、臺中縣
    清水鎮○○段橋頭寮小段421之1地號持分6分之1等4筆土地
    及臺中縣清水鎮○○○○○路1之26號房屋1棟（以下合稱系
    爭不動產）贈與被告。嗣兩造因感情不睦，被告逕於95年4
    月間搬離與原告共同居住之處所，音訊全無，亦未給付生活
    費予原告，原告因長期勞累工作，致生重病，需長期洗腎，
    又遭公司資遣，已處於無謀生能力且不能維持生活之狀態，
    被告竟未盡夫妻間扶養義務，對原告置之不理，爰依民法第
    416條第1項第2款規定撤銷上開贈與等語。並聲明：被告應
    將系爭不動產之所有權移轉登記予原告。
三、被告則以：兩造婚後，被告基於夫妻情份代為清償原告所積
    欠之卡債及貸款，原告進而將其系爭不動產以贈與為原因過
    戶予被告，作為償還積欠被告之債務，故系爭不動產之移轉
    實屬代償性質，並非無償贈與。縱認屬無償贈與，惟兩造因
    債務關係時而發生爭執，致感情未洽，自於95年4月起即已
    分居，原告亦係主張被告自分居時起即未曾給付生活費，足
    見原告自95年4月間即知悉被告未履行法定扶養義務，惟其
    至96年4月前均未請求撤銷該贈與，遲至96年11月29日始提
    起本訴，顯已逾1年除斥期間。且原告固需洗腎，惟並非全
    無謀生能力，亦與民法第1117條受扶養權利之法定要件不符
    ，從而，原告上開請求核無理由等語，資為抗辯。並聲明：
    原告之訴駁回。
四、兩造不爭執事項：
  (一)兩造於88年7月14日結婚，被告於96年12月27日向本院提起
    離婚訴訟，業經本院審理後以97年婚字第12號判決准兩造離
    婚，原告不服提起上訴，現上訴二審中。
  (二)坐落臺中縣清水鎮○○段橋頭寮小段297-5、297-22、299、
    421-1地號土地及臺中縣清水鎮○○○○○路1-26號之房屋
    ，原為原告所有，於94年10月19日移轉登記予被告所有，登
    記原因為夫妻贈與，原因發生日期為94年9月23日。
  (三)原告於94年12月16日經鑑定後，領有中華民國身心障礙手冊
    ，障礙類別為重器障腎，障礙等級為極重度。
  (四)原告於96年10日24日向本院對被告提起給付生活費之訴訟，
    並以96年度家訴字第24號繫屬中。
  (五)原告於95年4月30日遭台証綜合證券股份有限公司資遣離職
    ，並自95年4月30日起迄今均無工作收入，目前依據95年度
    稅務電子閘門財產所得調件明細表所示，名下亦查無財產。
  (六)被告依據95年度稅務電子閘門財產所得調件明細表所示，名
    下有房屋1筆、土地3筆、田賦1筆、投資2筆，財產總額為1,
    543,076元。
  (七)對於卷附被告以土地銀行帳戶代原告清償銀行卡債之明細表
    影本1紙（見本院97年度婚字第12號案卷【下稱婚卷】第35
    頁）、被告以郵局帳戶代原告清償銀行卡債之明細表1紙（
    見婚卷第26頁）、被告土地銀行存摺影本1份（見婚卷第37
    至50頁）、被告郵局存摺影本1份（見婚卷第51至54頁）、
    花旗銀行信用卡附卡申請書影本1紙（見婚卷第55頁）、94
    年10月13日財政部臺灣省中區國稅局贈與稅不計入贈與總額
    證明書（見本院卷第5頁）、馬偕紀念醫院臺東分院乙種診
    斷證明書影本2紙（見本院卷第6至7頁）、中華民國身心障
    礙手冊影本1紙（見本院卷第8頁）、財政部臺灣省南區國稅
    局95年度綜合所得稅各類所得資料清單1份（見本院卷第9至
    10 頁）、95年5月10日台人離字第950141號台証綜合證券股
    份有限公司離職證明書1紙（見本院卷第11頁）、系爭不動
    產之所有權狀影本（見本院卷第68至71頁）、本票影本2紙
    （見本院卷第72頁）、借據影本1紙（見本院卷第72頁）、
    款項借用證影本2紙（見本院卷第73至74頁）、原告印鑑證
    明影本1紙（見本院卷第75頁）、土地買賣所有權移轉契約
    書影本1紙（見本院卷第76至77頁）、契稅申報書影本1紙（
    見本院卷第78頁）、土地抵押權設定契約書影本1紙（見本
    院卷第80至81頁）及被告95年度稅務電子閘門資料查詢表（
    見本院卷第83至84頁）等文書之形式上真正不爭執。
五、得心證之理由：
    本件首應審究之爭點厥為：原告依民法第416條第1項第2款
    行使撤銷權是否已逾越同條第2項之1年除斥期間？經查：
  (一)按「受贈人對於贈與人，有下列情事之一者，贈與人得撤銷
    其贈與：．．．二對於贈與人有扶養義務而不履行者。前項
    撤銷權，自贈與人知有撤銷原因之時起，一年內不行使而消
    滅。贈與人對於受贈人已為宥恕之表示者，亦同。」，民法
    第416條第1項第2款、第2項分別定有明文。查本件原告自承
    被告從95年4月間即搬離與其共同居住之住處，失去聯絡，
    自此時開始未盡扶養義務，嗣其至96年7月間找到被告後才
    第一次向被告主張要撤銷系爭房地之贈與等語（見本院卷第
    23頁），足證前開法條所定撤銷贈與之1年除斥期間已自原
    告知悉被告未履行扶養義務之95年4月間起算，原告遲至96
    年7月間始向被告主張行使前開贈與之撤銷權，且於96年11
    月29日始向本院提起本件訴訟（見本院卷第3頁民事起訴狀
    上本院收文戳印），顯均已逾1年之除斥期間，縱認原告主
    張其不能維持生活而無謀生能力、被告未履行對原告之法定
    扶養義務等情屬實，原告之贈與撤銷權亦已逾越法定除斥期
    間而消滅。
  (二)原告雖主張其直到96年7月間始知悉被告是惡意不履行扶養
    義務，除斥期間應自斯時起算，且客觀上不得僅因被告不給
    付生活費即認定被告未履行扶養義務云云，惟查前開撤銷權
    之行使僅以贈與人知悉受贈與人不履行對贈與人之扶養義務
    為要件，並未以受贈與人係惡意不履行為要件，此觀之前開
    法文自明，又原告自承兩造因感情不睦，被告自95年4月後
    即搬離原住處，音訊全無，業如前述，足見被告主觀上已不
    願履行夫妻義務，客觀上亦均未給付生活費，衡以一般社會
    經驗，若謂原告仍不知悉被告自此時起即未履行法定扶養義
    務，實與常情有違，是原告上開主張，均屬無據，此外，原
    告復無其他舉證證明前開撤銷權並未逾越法定除斥期間，自
    不足為有利原告之認定。
六、綜上，原告之贈與撤銷權已逾越法定除斥期間而消滅，原告
    依民法第416條第1項第2款，請求被告應將系爭不動產之所
    有權移轉登記於原告，核無理由，應予駁回。
七、本件判決基礎已臻明確，原告是否符合不能維持生活而無謀
    生能力、系爭土地之贈與是否係原告償還被告代墊之款項等
    爭點，及兩造其餘攻防方法及訴訟資料，經本院審酌後，核
    與判決不生影響，無逐一論駁之必要，併此敘明。
八、據上論結，原告之訴為無理由，依民事訴訟法第78條，判決
    如主文。
中    華    民    國    97    年    8     月    22    日
                  民事庭        法  官  黃珮茹
以上正本係照原本作成。
如對本判決上訴，須於判決送達後廿日內向本院提出上訴狀。
中    華    民    國    97    年    8     月    22    日
                                書記官  陳俊吉


司法院資訊處製作；財團法人民間司法改革基金會備份。
